【裁判字號】    90,訴,646
【裁判日期】    920919
【裁判案由】    貪污等
【裁判全文】
臺灣基隆地方法院刑事判決                            九十年度訴字第六四六號
    公  訴  人  台灣基隆地方法院檢察署檢察官
    被      告  丁○○
    選任辯護人  劉彥汶律師
    被      告  乙○○
    指定辯護人  本院公設辯護人  辛○○
    被      告  辰○○
    選任辯護人  許巍騰律師
                李怡卿律師
    被      告  丙○○
    選任辯護人  劉彥汶律師
    被      告  己○○
    指定辯護人  本院公設辯護人  辛○○
    被      告  寅○○
    指定辯護人  本院公設辯護人  辛○○
    被      告  甲○○
    指定辯護人  本院公設辯護人  辛○○
右列被告因貪污等案件，經檢察官提起公訴（九十年度偵字第一七八七、三九０三號
），本院判決如左：
    主  文
乙○○、辰○○共同連續行使從事業務之人，明知為不實之事項，而登載於其業務上
作成之文書，足以生損害於他人，各處有期徒刑壹年捌月。
己○○、甲○○、寅○○共同連續行使偽造公文書，足以生損害於他人，各處有期徒
刑貳年。偽造宜蘭縣政府運土憑證伍仟貳佰肆拾捌張上之偽造宜蘭縣政府公印文伍仟
貳佰肆拾捌枚、稽查站驗收人簽名伍仟貳佰肆拾捌枚、使用單位驗收人簽名伍仟貳佰
肆拾捌枚，及偽造之台灣水泥公司蘇澳廠同意書一紙上偽造台灣水泥公司蘇澳廠印文
壹枚均應予沒收。
丁○○、丙○○均無罪。
    事  實
壹、七堵調車場工程：
一、緣交通部台北市區地○○路工程處（下稱地鐵處）主辦「南港專案」鐵路地下化
    之設計、監造部分，以鐵路里程作區分，計有六個細部設計標，其中第一細部設
    標係指七堵調車場五堵貨車場之遷建工程，為發包施工之需要又細分「七堵調車
    場」、「七堵調車場小山丘土方」等施工標的。丁○○為地鐵處之公務員，並為
    「七堵調車場」施工標（以下稱七堵調車場工程）之承辦人，係依據法令從事公
    務之人員，乙○○為福清營造股份有限公司（下稱福清公司）之負責人，辰○○
    為班長工程有限公司（下稱班長公司）之實際負責人。
二、福清公司於民國八十八年七月十四日，以新台幣七億六千七百萬元與地鐵處簽訂
    七堵調車場之土石方開挖、運棄工程合約（八十八年度南港專案字第００八號合
    約）。福清公司又於八十八年九月十七日將其由地鐵處承攬之上述工程轉發包與
    班長公司。
三、依據福清公司與地鐵處之契約約定，福清公司需向地鐵處提出其所申報棄土地點
    之現有公司棄土場出具之運土憑證，及工程棄土記錄表，乙○○明知其與辰○○
    簽訂之承攬契約並未要求辰○○應將工程棄土運至現有公司棄土場棄置，且辰○○亦未將棄土運往現有公司棄土場棄置，仍要求辰○○應提出現有公司棄土場出
    具之運土憑證及工地棄土記錄表，辰○○雖明知其未將工程棄土運至現有公司棄
    土場棄置及確實記錄運棄土石卡車車號，但為順利向福清公司請領工程款，即與
    乙○○、王金鎮、巳○○（以上二人均未據起訴）基於行使業務登載不實文書之
    概括犯意聯絡，利用王金鎮所提供其經營之現有公司棄土場使用之橢圓印章一枚
    及現有公司空白運土憑證格式，由辰○○負責參照王金鎮提供之運土憑證格式印
    製大量運土憑證約二百餘本，自八十八年九月間起至八十九年三月間止，命其員
    工巳○○在工程棄土記錄表上不實填載並未前往工區運棄工區棄土之車號及棄土
    數量等資料，在此福清公司業務上製作之工地棄土記錄表文書為不實之登載，及
    在空白現有公司棄土場運土憑證上蓋上現有公司棄土橢圓印章之印文、班長公司
    章之印文，及填載日期、車號等資料，於現有公司業務上製作之運土憑證文書上
    填載，本件工區棄土經班長公司於上載日期僱用上載車號之卡車，將上載數量之
    工程棄土，運至現有公司棄土場棄置此不實之事項，待完成此內容不實之現有公
    司運土憑證及棄土記錄表後，辰○○即轉交福清公司職員，由福清公司職員加蓋
    福清公司及乙○○之印文後，由乙○○代表福清公司發文陸續向地鐵處提出該不
    實之現有公司運土憑證及棄土記錄表，主張福清公司確實將工程棄土以記錄表記
    載車號卡車運至現有公司棄土場棄置，行使該不實業務登載之文書，致生損害地
    鐵處審核福清公司是否依據契約履行之正確性。
貳、七堵調車場小山丘土方工程：
一、緣地鐵處如前述主辦「南港專案」鐵路地下化之設計、監造部分，以鐵路里程作
    區分，計有六個細部設計標，其中第一細部設計標係指七堵調車場五堵貨車場之
    遷建工程，為發包施工之需要又細分「七堵調車場」、「七堵調車場小山丘土方
    」等施工標的。丙○○為地鐵處之公務員，並為「七堵調車場小山丘土方」施工
    標（以下稱七堵調車場小山丘土方工程）之承辦人，係依據法令從事公務之人員
    ，己○○為七堵調車場小山丘土方工程承包商國雍營造工程股份有限公司（下稱
    國雍公司）之副總經理，綜理該公司有關小山丘土方工程挖、運、棄土方業務，
    寅○○、甲○○（八十八年間因違反水土保持法案件，經台灣板橋地方法院判處
    有期徒刑八月，緩刑三年，於八十九年十月二十六日確定，目前仍在緩刑期間）
    分別為國雍公司下游土方運、棄廠商竹辰建設有限公司（下稱竹辰公司）之負責
    人、信律工程股份有限公司（下稱信律公司）之工務部門主管。
二、國雍公司於八十八年一月十九日，以一億五千六百萬元與地鐵處簽訂七堵調車場
    小山丘土方工程土石方開挖、運棄工程合約（八十八年度南港專案字第００四號
    合約）。國雍公司與地鐵處簽訂前揭契約後，將該土石方運棄工程轉包與信律公
    司，信律公司即由工務部主管甲○○負責該部分工程，八十八年八月間，甲○○
    並將部分土石運棄工程轉由竹辰公司承包。
三、依據國雍公司與地鐵處之契約約定，國雍公司需向地鐵處提出其所申報棄土地點
    之台泥蘇澳廠之所在地宜蘭縣政府運土憑證，國雍公司本件工地負責人己○○即
    向下包廠商信律公司之工區負責人甲○○索取，甲○○轉而向竹辰公司負責人寅
    ○○索取宜蘭縣政府運土憑證，寅○○與甲○○為此基於共同行使偽造之公、私
    文書概括犯意聯絡，於八十八年十二月至八十九年一月間，明知無權自行印製及
    填載宜蘭縣政府運土憑證，竟由寅○○將其委託印刷廠印製之其上有宜蘭縣政府
    公印文之空白宜蘭縣政府運土憑證交付甲○○，由甲○○另找信律公司之工務所
    職員於其上申請人、品名、數量、起迄地點、車號、駕駛人、稽查站驗收人、日
    期時間，使用單位驗收人、日期時間等欄位加以填載資料，偽造成為宜蘭縣政府
    核發及驗收完成之公文書，本件工區棄土業已運往台泥蘇澳廠棄置，又經台泥蘇
    澳廠驗收內容之私文書，再由甲○○負責將偽造之宜蘭縣政府運土憑證交付國雍
    公司再向地鐵處提出，主張確實將本件棄土運往台泥蘇澳廠棄置，俾利向地鐵處
    請領工程款，足生損害於宜蘭縣政府、台泥蘇澳廠及地鐵處審核國雍公司是否履
    行契約之正確性。
四、於八十九年三月間國雍公司與信律公司解約，另於同年四月間與竹辰公司簽約，
    由竹辰公司負責本件工區後續土方之挖、運、棄工程。寅○○為應付己○○催促
    其提出台泥蘇澳廠同意接受棄土之同意書，竟於八十九年五月間，明知其無權自
    行製作台泥蘇澳廠同意書，竟基於行使偽造私文書之犯意，在不詳地點，參照台
    泥蘇澳廠出具與竹辰公司之第一份同意書文字略為修改後以電腦列印偽造成台泥
    蘇澳廠所出具之第二次同意書（四萬立方米），並利用紅蘿蔔雕刻「台灣水泥股
    份有限公司蘇澳廠」印章後加蓋台泥蘇澳廠印文於同意書上，在國雍公司七堵調
    車場工地施工所交予己○○，行使該同意書，致生損害於台泥蘇澳廠及地鐵處審
    核國雍公司履行契約之正確性。該同意書於八十九年五月二十二日由國雍公司寄
    達地鐵處收文（此部分公訴人犯罪事實欄記載，八十九年四月二十七日發函之記
    載有誤，應予更正）。
五、嗣後，寅○○經己○○詢問後即告知其偽造上情，己○○應已明知寅○○當時並
    未確實與台泥簽訂台泥契約及同意書，應該無法繼續將本件棄土運往台泥蘇澳廠
    ，則無法提供真實之宜蘭縣政府運土憑證，然己○○竟仍於八十九年五月底國雍
    公司欲向地鐵處請款之際，仍向寅○○催促速提出本件工區棄土運往台泥蘇澳廠
    之宜蘭縣政府運土憑證，故於八十九年六月初，己○○、寅○○基於共同基於行
    使偽造宜蘭縣政府運土憑證款之概括犯意連絡，在國雍公司位於七堵調車場工地
    施工所內，由寅○○找竹辰公司員工游清松（原名游村松）、癸○○與國雍公司
    員工五、六人，先由寅○○提供擅自印製其上有宜蘭縣政府公印文之空白宜蘭縣
    政府運土憑證，而己○○則提供該公司之土方管制表，由寅○○、己○○在場分
    派員工七、八人各別填寫，其中車號、駕駛人及日期時間欄係依照國雍公司之土
    方管制表上相關資料填寫，至於稽查站驗收人欄之姓名林量宏、陳量宏、陳文平
    、林一志、賴其修係經不詳姓名人書寫在黑板上，供謄寫之員工在數個姓名輪流
    填寫，偽造成為宜蘭縣政府核發及驗收完成之公文書，本件工區棄土業已運往台
    泥蘇澳廠棄置，又經台泥蘇澳廠驗收內容之私文書，後將前揭偽造之宜蘭縣政府
    運土憑證全數影印後，由國雍公司請領第五期款時向地鐵處提出，主張國雍公司
    確實將棄土運往台泥蘇澳廠棄置，行使該偽造之公、私文書，致生損害於宜蘭縣
    政府、台泥蘇澳廠，及地鐵處審核國雍公司是否履行契約之正確性，正本由寅○○持往臺北縣汐止市○○路全部銷毀。
參、案經法務部調查局基隆市調查站函送台灣基隆地方法院檢察署檢察官偵查起訴。
    理  由
甲、有罪部分：
壹、七堵調車場工程部分：
一、訊據被告乙○○否認有本件犯罪情節，並辯稱：實際上負責的人係公司之黃大欉
    、庚○○等人其於事前均不知情云云。被告辰○○坦承福清公司並未要求其將棄
    土運至現有公司棄土場棄置，並依據承包之單價將棄土運至現有公司棄土場棄置
    亦不符合成本，因此實際上其亦未將工程棄土運至現有公司棄土場棄置，而現有
    公司棄土場之運土憑證乃係王錫交付現有公司運土憑證及圓戳章供其參考及使
    用，其印製空白運土憑證後命巳○○填載資料，並蓋用現有公司印文及班長公司
    印文後，交給福清公司向地鐵處提出使用；又工地棄土記錄表上之運載棄土車輛
    車籍資料亦非實際前往載運棄土之車輛，而係其收集資料後交付巳○○抄錄於工
    地棄土記錄表上。
二、經查，本件犯罪事實除有上述被告辰○○之自白外，尚有下列證據可資佐證：
（一）人之供述：
  １、被告乙○○於調查局中供述：班長公司對於該工程棄土如何處理是班長公司的
      本領。依據現有公司給的蓋好章之棄土三聯單，由福清公司和班長公司填上車
      號及數量請款（指向地鐵處請款）。
  ２、證人巳○○證述：八十八年十月起在班長公司任職，沒有將現有公司棄土三聯
      單交給司機，司機當然不可能將棄土運至現有公司棄土場，該三聯單係辰○○
      交付，由其在三聯單上填車號，及蓋班長公司、現有公司之章後，交給福清公
      司，最早現有公司提供好幾捆空白三聯單，因不符合福清公司使用規格，因此
      重印。每天填製棄土數量統計表上登載車牌號碼，沒有運土，僅有車次和數量
      是符合的。
  ３、證人王錫證述：八十八年九月間，福清和班長公司簽訂承攬契約後，福清公
      司即將購買現有公司棄土棄置同意書、棄土證明書、及棄土聯單款一次付給班
      長公司班長公司先扣除該筆款之發票稅款，剩餘的錢開一張支票給我，我再提
      領現金分筆匯給現有公司。
  ４、證人王金鎮證述：其收取三百二十萬元訂金，除了開具棄土棄置同意書、並交
      付棄土切結書與福清公司蓋章外，也交付棄土三聯單。其棄土場容量尚餘二十
      四萬多立方米，承諾收受福清公司之棄土方量為三十二萬立方米之棄土，且未
      向縣政府申報。福清公司和地鐵處人員、王錫到過棄土場看場地，之後大概
      運了十台棄土，久久才來一次，這十台未曾收錢。
  ５、證人蔡其富證述：其介紹王錫給福清公司，王錫昆代表福清公司前往台中現
      有公司洽談，取得棄土同意書及證明等相關文件，一次買斷匯款八百萬元到辰
      ○○戶頭，由辰○○付款給王錫。
  ６、證人子○○審判中證述：（問：本件工地乙○○指派你做何事？）我是由副總
      庚○○指派到現場工作。乙○○很少到工地現場，通常都是經過時順便過去看
      進度。
  ７、證人庚○○審判中證述：（問：你計算出來的投標金額（指本件工程）須經何
      人同意才可以據以參加投標？）我呈給總經理黃大欉，再由總經理跟股東乙○○、陳義政、江正治討論，最後股東決定確定金額等語。
（二）物證：
  １、福清公司向地鐵處提出之現有公司運土憑證四千零九十七張。
  ２、八十八年度南港專案字第００八號工程合約影本。
  ３、福清公司請款資料。
  ４、福清公司向地鐵處提出之工地棄土記錄表七十七張。
  ５、班長公司向福清公司領取土方工程款之估驗單及福清公司給付工程款之支票。
  ６、監工日報表。
  ７、福清公司所提送與地鐵處之運時土方車輛行車執照、司機駕照、照片。
  ８、福清公司與地鐵處往來函稿。
（三）得心證之理由：
  １、現有公司之運土憑證，屬現有公司方得出具之業務上文書，但證人王金鎮即現
      有公司之實際上負責人，承認與福清公司訂有契約，除出具棄土同意書外，並
      事先提供空白運土憑證交付使用，事後雖然福清公司並未實際將棄土運往現有
      公司棄土場棄置，其仍免費在地鐵處要求查核棄土流向時提供棄土場由福清公
      司之人員傾到棄土拍照以供查核。又佐以前述證人蔡其富之證詞。據此，堪信
      被告王金鎮與福清公司契約內容為出售棄土同意書及空白運土憑證與福清公司
      自行填載棄土數量向發包之地鐵處申報棄土流向及請領工程款使用，並非實際
      要將棄土運往現有公司棄土場棄置，因此縱然福清公司承包本件工程棄土數量
      大於其棄土場剩餘容量，且其棄土場當時遭到台中縣政府於八十八年六月二十
      二日以（88）工建字第一八０六一九號函通知暫停收受棄土，其仍逕與福清公
      司簽訂契約。是以現有公司棄土場之運土憑證之內容，雖非現有公司之負責人
      或職員親自填寫，但其出售該空白運土憑證之意思即係授權買受人可以填載內
      容，則福清公司或其下包廠商之班長公司之職員填載該現有公司棄土場之運土
      憑證，仍應視為代表現有公司填載其業務上之文書，合先敘明。
（二）而本件現有公司運土憑證其上登載之內容係表明本件工區棄土確實均運往現有
      公司棄土場棄置，但此部分記載並非真實，此除有被告辰○○坦承外，證人巳
      ○○亦證述未曾將棄土三聯單交付運土之司機，因此司機不可能將棄土運至現
      有公司棄土場棄置。證人王金鎮亦證述福清公司簽約後並未將棄土運至棄土場
      棄置，是以足信該運土憑證上記載之事項顯然為虛偽不實。並有運土憑證扣案
      可稽。
（三）該運土憑證之不實填載犯行，依據證人巳○○之證述雖由其單獨填載，但其證
      述為被告辰○○要求其填載，因此被告辰○○對該不實填載之犯罪事實，顯有
      犯意聯絡。而被告乙○○擔任福清公司之負責人，且依據證人子○○、庚○○
      之證述，其仍實際參與公司之經營，且亦參與本件工程之投標之金額之決定，
      及偶而前往本件工地視察監督，是以被告乙○○辯稱其對於公司經營均未實際
      參與或對於本件工程契約執行均不知情，乃為卸責之詞，不足採信。而被告乙○○既參與本件工程之投標及監督，應該知悉該公司係向地鐵處申報棄土往現
      有公司棄土場之事實，但其卻於調查中自述，班長公司棄土至何處乃為班長公
      司之本事，足信其不僅未要求班長公司確實將棄土運往現有棄土場棄置，且參
      以被告辰○○陳述依據福清公司發包之運送棄土單價，如將棄土運往現有公司
      棄土場棄置根本不符合成本，因此應可確信，福清公司發包與班長公司承攬本
件工區土石運棄時，被告乙○○亦明知班長公司不會將本件棄土運往現有公司
      棄土場棄置。而因被告乙○○身為福清公司之負責人對於承攬本件工程需向地
      鐵處提供其申報棄土處所之棄土場運土憑證此文件供地鐵處審核應知悉甚詳，
      然福清公司將本件土石方運棄工程再發包與班長公司，不僅未要求班長公司應
      將棄土運至現有公司棄土場棄置，且亦知悉班長公司不會將工程棄土運往現有
      公司棄土場棄置，因之，被告乙○○對於福清公司交付地鐵處現有公司棄土憑
      證乃為不實記載之文書，應知悉甚詳，被告乙○○對於運土憑證記載不實之事
      項之犯行亦具有犯意聯絡。
（四）嗣該不實運土憑證需由福清公司向地鐵處提出，主張福清公司確實將棄土運至
      現有公司棄土場棄置之事項，即屬行使該不實文書之行為，被告辰○○知悉甚
      詳，另福清公司為法人需透過法定代理人為意思表示，因此被告乙○○既為福
      清公司法定代理人，其即代表福清公司為行使該不實登載文書意思表示之人，
      因此被告辰○○、乙○○對行使該業務上登載不實文書之行為及犯意，併堪認
      定。
（五）棄土記錄表部分，依據扣案證物顯示承包商係蓋用福清公司及乙○○之印文，
      足信此屬福清公司業務上登載之文書，而福清公司復將此部分工程發包與班長
      公司承包，因此關於其上記載之事項，福清公司應亦有授權班長公司填載之意
      思。則班長公司填載該記錄表上之車號、數量等事項，亦屬代表福清公司填載
      業務上之文書。
（六）次查，棄土記錄表上記載之內容之運土係車號部分，並非確實前往運載棄土之
      車號，此部分內容為不實，業據被告辰○○坦承及證人巳○○證述相符，復經
      訊問棄土數量統計表上記載之車牌車主朱萬得、張正宏、呂永裕、許木益、沈
      高進、郭仁堂、賴信龍、吳祖昇、游松山等人均供述未曾前往本件工區內載運
      棄土等語，是以該工地棄土記錄表內容確屬不實，亦堪認定。並有棄土記錄表
      扣案可稽。
（七）該棄土紀錄表之不實填載犯行，依據證人巳○○之證述雖由其單獨填載，但其
      證述乃為被告辰○○要求其填載，因此被告辰○○對該不實填載之犯罪事實，
      顯有犯意聯絡。而被告乙○○擔任福清公司之負責人，對於承攬本件工程需向
      地鐵處提供其棄土記錄表此文件供地鐵處審核應知悉甚詳，然福清公司本件證
      人巳○○亦供述其不實填載之車籍資料部分係自福清公司取得，因之，被告乙○○對於福清公司交付地鐵處棄土記錄表記載不實之事項，應明知且有意使其
      發生，否則福清公司顯然無法自地鐵處領取工程款。因此被告乙○○對於棄土
      記錄表記載不實之事項之犯行亦具有犯意聯絡。
（七）棄土紀錄表乃需由福清公司依據契約應向地鐵處提出，主張福清公司確實僱用
      上述車牌卡車運棄棄土，即屬行使該不實文書之行為，被告辰○○知悉甚詳，
      另福清公司為法人需透過法定代理人方能為意思表示，因此被告乙○○既為福
      清公司法定代理人，其即代表福清公司為行使該不實登載文書意思表示之人，
      其等均具有行使該業務登載不實文書之行為及犯意，併堪認定。
（八）依據上述證據，本件事證明確，被告辰○○、乙○○對於行使棄土憑證、棄土
      記錄表此二項業務上文書登載不實之犯行均有犯意聯絡，應負共犯罪責。
三、核被告辰○○、乙○○向地鐵處行使運土憑證及棄土記錄表所為係犯刑法第二百
    十六條之行使第二百十五條之業務登載文書罪。被告辰○○、乙○○之低度業務
    登載不實文書罪行為為行使該文書之高度行為所吸收，不另論罪。被告辰○○、
    乙○○與巳○○、王金鎮等人就運土憑證、棄土證明書此業務上文書登載不實罪
    之犯行，並復持以行使，均具有犯意聯絡及行為分攤，為共同正犯，且被告辰○○、乙○○雖無登載運土憑證之業務上身分關係，但其等與王金鎮此具有業務上
    身分關係之人共犯，被告辰○○雖無登載棄土憑證之業務上身分關係，但其與被
    告乙○○具有此業務上身分關係之人共犯，均仍以共犯論。被告乙○○、辰○○
    多次行使棄土憑證、棄土記錄表犯行，均時間緊接，犯意概括，所犯構成要件相
    同，皆為連續犯，均依刑法第五十六條規定以一罪論，並加重其刑。爰審酌被告
    辰○○、乙○○為請領工程款之目的，而填載不實之文件，致使發包單位無法據
    以查核棄土真實流向，對於棄土之管制產生損害，犯後態度等一切情狀，分別量
    處有期徒刑如主文所示之刑。末扣案之現有公司運土憑證四千零九十七張、棄土
    記錄表七十七張，雖係犯罪所得之物，但均已向地鐵處提出行使，屬地鐵處所有
    ，非被告所有不得諭知沒收，附此敘明。
四、不另為無罪諭知部分：
（一）公訴意旨略以：丁○○依據內政部八十年度函頒「營建廢棄土處理方案」及契
      約規定，棄土運棄前應督促承包商將棄土資料送棄土地點之地方政府備查，運
      棄施工中應確實查核公共工程棄土之清運處理及流向，並督促棄土運往合法棄
      土場，以期減少公共工程廢棄土亂倒造成環境大地之污染，一經發現違法棄土
      即應確實依合約規定執行扣款，停止估驗等措施，竟漠視上述規定，與乙○○
      、辰○○基於圖得私人不法利益之犯意聯絡，故意不向福清公司申報棄置現有
      公司所在地之台中縣政府備查，亦未落實運送憑證之出工區查核規定，且未於
      請領工程款時查核運土車輛是否至指定之棄土場所傾到，更未將承包商之棄土
      處理記錄，定期送工程主辦機關及地方政府備查，明知七堵調車場工程棄土未
      運往現有公司之棄土場時，運土憑證係不實填載，竟在其職務上掌管之公文書
      監工日報表之「棄土處理費」項上為不實登載而圖利福清公司，使福清公司估
      驗計價取得工程款，因認被告乙○○、辰○○均涉嫌貪污治罪條例第六條第四
      款之圖利罪嫌云云。及被告辰○○、乙○○於監工日報表填載不實數量並向地
      鐵處提出行使之行為，另涉嫌刑法第二百十六條行使第二百十四條業務登載不
      實文書罪嫌云云。
  ２、按修正前貪污字罪條例第六條第一項第四款之公務員對於主管或監督之事務，
      直接或間接圖利罪，固不以公務員圖利自己為限，並包括圖其他私人不法之利
      益在內。然該罪係身分犯，無身分者與之共犯，必該身分者與該公務員相聚合
      ，朝同一目標，共同圖利該公務員，或共同圖利該無身分者以外之其他第三人
      ，始克相當；倘公務員圖利對象即無該身分者，兩者係屬對向之關係，該無身
      分者縱因而得利除涉犯他罪名外，尚不能遽依公務員圖利罪之共犯論擬，最高
      法院九十一年度台上字第六三一三號判決要旨參照。
  ３、經查，被告乙○○、辰○○係承攬本件工程公司之負責人，顯非公務員，不具
      公務員身分，因此不得單獨成立本件圖利罪。而查依據公訴意旨，認公務員丁○○成立圖利罪所圖利之對象即為福清公司，使其領得不應領取之工程款，被
      告乙○○為福清公司之負責人，被告辰○○為福清公司之下包承攬公司班長公
      司負責人，因此被告乙○○、被告辰○○即為公訴人所指被告丁○○如成立圖
      利罪時圖利之第三人。則被告乙○○、辰○○與被告丁○○乃係對向關係，而
      非共犯間應具有犯意聯絡之朝同一目標之合同犯意聯絡，因此依據前揭判決意
      旨，被告乙○○、辰○○不能成立圖利罪，要屬甚明。
  ４、經查閱監工日報表「廢土處理費」係記載運送處理之土石方數量，而本件有所
      不實之處係在於運送土石方之處所並非福清公司申報之現有公司棄土場，但對
      於運棄之土石數量並無證據證明該數量不正確，因此該部分記載並無不實之處
      ，是以此部分記載應不成立業務登載不實罪，因此向地鐵處提出該文書即非行
      使業務登載不實文書。
  ５、以上各部分原應為無罪諭知，然公訴人認此部分被告辰○○、乙○○之圖利罪
      、行使監工日報表之業務登載不實文書罪與前揭有罪之業務上文書登載不實罪
      具有牽連犯、連續犯之裁判上一罪關係，被告辰○○行使運土憑證、棄土記錄
      表業務登載不實文書罪與其業務登載不實文書罪為吸收關係，爰均不另為無罪
      諭知。
貳、小山丘土方工程：
一、訊據被告己○○否認參與偽造宜蘭縣政府運土憑證之犯罪行為及事先知悉該憑證
    均係偽造云云。被告寅○○坦承偽造八十九年五月二十二日地鐵處收文之台泥同
    意書，及在擔任信律公司下包廠商時，將空白之宜蘭縣政府運土憑證交付甲○○
    填載，自行擔任國雍公司下包廠商時，八十九年四、五月間，己○○指派國雍公
    司職員與其公司職員癸○○、游村松一同偽造計價用之運土憑證第三聯。被告甲○○坦承於任職於信律公司時，曾收受寅○○交付之運土憑證，但辯稱所收受之
    運土憑證已經填載完成，但其知悉交付之運土憑證數量不足，係由其他工地之人
    員負責補足，其只負責整理交給己○○或其公司職員。
二、然查，本件犯罪事實除有前述被告寅○○自白外，尚有下列證據堪以證明：
（一）人的供述：
  １、被告己○○於調查局時陳述：八十九年五月底，竹辰公司負責人寅○○攜帶請
      款所需全部空白石城稽查站管制三聯單至國雍公司七堵工務所，要求協助填寫
      ，故國雍派了四個人與寅○○及其職員二人，依照國雍公司製作之土方管制總
      表之內容，填寫據以向地鐵處請款。
  ２、被告甲○○於調查局中陳述：八十七年進入信律公司擔任工務部門主管，迄至
      八十九年五月一日離職，八十九年三、四月間，信律公司擔任國雍公司下包廠
      商期間，有關小山丘土石運棄，由寅○○運往台泥蘇澳廠堆置或做原料用，有
      關同意書及宜蘭縣政府運土憑證均由寅○○取得，寅○○交付之宜蘭縣政府運
      土憑證大部分皆已填好內容，但是送到國雍公司時，己○○表示數量不夠，再
      向寅○○拿時，寅○○交付空白之宜蘭縣政府運土憑證，由我等施工所人員填
      妥後交己○○取走。
  ３、證人游清松（原名游村松）偵查、審理中證述：八十九年五月底時，公司老闆
      寅○○曾叫我和另一位員工癸○○到國雍公司之施工所內，會同國雍公司員工
      約五、六人一起製作填寫該宜蘭縣政府運土憑證上之空白資料，當時該憑證都
      是一本一本，自申請人欄至使用單位、日期欄全部空白，由寅○○及己○○分
      派我等個別填寫。國雍之土方管制表是己○○叫他們公司員工拿出來給大家抄
      的。
  ４、證人卯○○於調查局中證述：其為信律公司負責人，八十八年九月間國雍公司
      己○○副總要求本公司提供棄土處理憑證，當時本公司工區負責人為甲○○。
      運土憑證係竹辰公司寅○○交給甲○○，甲○○轉交給國雍公司。
  ５、證人張欽然證述：其為國雍公司董事長，但本件工程實際負責人為副總經理己○○。
  ６、證人陳永虔證述，國雍公司向地鐵處提出之宜蘭縣政府運土憑證部分號碼之憑
      證，為其申請使用之憑證，其所運棄之土石為冬山河綠化美化工程。
  ７、證人陳裕峰證述：其為台泥蘇澳廠職員，台泥蘇澳廠並未出具地鐵處八十九年
      五月二十二日收文之同意書。
（二）物證：
  １、偽造之宜蘭縣政府運土憑證。
  ２、台泥蘇澳廠同意書（地鐵處八十九年五月二十二日收文）。
  ３、宜蘭縣政府查核運土憑證核發對象明細表。
（三）得心證之理由：
  １、八十八年底至八十九年一月間，甲○○所任職之信律公司尚擔任國雍公司承包
      廠商，寅○○所經營之竹辰公司又係信律公司之承包廠商，甲○○負責收取寅
      ○○交付之運土憑證轉再彙整轉交與國雍公司己○○或其職員，此部分業據被
      告寅○○、甲○○坦承不諱，寅○○則逕行提供空白之運土憑證與甲○○，供
      其自行填載偽造以便交付國雍公司向地鐵處請款，此則據被告寅○○供述在卷
      ，被告甲○○不否認其公司工務所人員補足該數量不足之運土憑證，但辯稱其
      負責彙整單據其收到時已填載完畢云云。但查，被告甲○○既擔任信律公司工
      務部主管對於工務所之職員應有指揮權限，且負責交付運土憑證與國雍公司，
      其又知悉國雍己○○要求提出運土憑證以補足向地鐵處請款數量，因此甲○○
      縱然未親自填載該運土憑證而係由其工務所其他職員填載偽造完成，然其對於
      該偽造行為亦具有犯意聯絡，故其所辯顯不足採，基此，被告寅○○、甲○○
      應成立此部分偽造運土憑證之共犯，要堪認定。
  ２、八十八年五月間，被告寅○○自白其偽造台泥蘇澳廠同意書，並有證人陳裕峰
      之證言，及該偽造同意書一紙影本在卷可參，被寅○○偽造同意書犯行堪以認
      定。
  ３、八十九年六月初間，被告寅○○、己○○與癸○○、游清松（原名游村松）及
      其他公司職員共同偽造宜蘭縣政府運土憑證之事實，經被告寅○○自白，及被
      告己○○於調查局坦承，並有證人游清松證述，及扣案偽造之宜蘭縣政府運土
      憑證，及宜蘭縣政府提供之查核運土憑證核發對象明細表在卷可稽，此部分犯
      罪事實要堪認定，被告己○○否認顯為卸責之詞，不足採信，被告寅○○、己○○犯行均堪認定。
二、按宜蘭縣政府運土憑證上，偽造稽查站人員簽名部分係表達宜蘭縣政府稽查站公
    務人員驗收如運土憑證上申請人、品名、數量、車號、駕駛人所載相符之文意，
    依據刑法第二百二十條規定為準文書，並此為公務員職務上所製作之文書，係刑
    法第二百十一條之偽造公文書罪；另在宜蘭縣運土憑證上，偽造台泥蘇澳廠人員
    簽名部分，係表達台泥蘇澳廠人員驗收如運土憑證上申請人、品名、數量、車號
    、駕駛人所載相符之文意，依據刑法第二百二十條規定為準文書，係同法第二百
    十條之偽造私文書罪。被告寅○○、甲○○、己○○等行使偽造宜蘭縣運土憑證
    之行為，係犯刑法第二百十六條之行使同法第二百十條偽造私文書、第二百十一
    條之偽造公文書罪。其等偽造宜蘭縣政府公印文之低度行為為高度之偽造公文書
    行為所吸收，偽造公、私文書之低度行為，又為高度之行使行為所吸收，均不另
    論罪。另雖該宜蘭縣運土憑證未據稽查站及使用單位簽名驗收前，係屬特許證之
    一種，然因被告自始目的即在偽造業經稽查站及使用單位驗收完畢之文書，因此
    印製運土憑證乃為偽造公、私文書之部分行為，不另論罪，附此敘明。被告寅○○偽造台泥蘇澳廠之同意書，並交付己○○向地鐵處行使之行為，係犯刑法第二
    百十六條之行使第二百十條之偽造私文書罪。其偽造台泥蘇澳廠印文之低度行為
    為高度之偽造私文書行為所吸收不另論罪。被告寅○○、甲○○二人就八十八年
    十二月起至八十九年一月間之行使偽造宜蘭縣運土憑證部分所犯行使偽造公文書
    、私文書部分犯行，被告寅○○與被告己○○就八十九年五月間之行使偽造宜蘭
    縣政府運土憑證所犯行使偽造公、私文書犯行，分別具有犯意聯絡及行為分攤，
    為共同正犯。被告甲○○、己○○就行使偽造宜蘭縣運土憑證部分所犯行使偽造
    公文書、私文書多次犯行，被告寅○○行使偽造宜蘭縣運土憑證、偽造台泥蘇澳
    廠同意書，所犯行使偽造公、私文書多次犯行，均時間緊接，犯意概括，所犯構
    成要件相同，為連續犯，均依刑法第五十六條規定以一罪論，並加重其刑。被告
    寅○○、甲○○、己○○所犯行使偽造公文書罪與私文書罪，係行使同一紙宜蘭
    縣政府運土憑證上之行為，乃一行為觸犯數罪名，屬想像競合，應從一重行使偽
    造公文書罪處斷。爰審酌被告等均為順利領取工程款之目的，而擅自偽造公、私
    文書，對於發包之地鐵處查核棄土流向產生重大影響，及犯後態度等一切情狀，
    分別量處有期徒刑如主文所示之刑。扣案宜蘭縣政府運土憑證共計五千二百四十
    八張上之宜蘭縣政府公印文、稽查站驗收欄內簽名、使用單位驗收欄內簽名，均
    係偽造，及八十九年五月二十二日地鐵處收文之台泥蘇澳廠同意書上台泥蘇澳廠
    之印文，均係偽造，不問是否犯人所有均沒收。
三、不另為無罪諭知部分：
（一）公訴意旨另略以：被告己○○、甲○○、寅○○與丙○○共同基於對於主管事
      務，直接圖利國雍公司及其協力廠商竹辰公司、信律公司之不法概括犯意聯絡
      ，在未經棄土場所在地方政府同意備查之情形下，亦未審核運土憑證正本、真
      偽及向棄土場所在地之地方政府查核該運土憑證之真偽及棄土運棄數量、僅依
      國雍公司所提出偽造之運土處理憑證影本，各於八十八年十二月三十一日，八
      十九年一月三十一日，八十九年六月三十一日（起訴書誤載為五月三十一日應
      予更正）核發第二、三、五期工程款一千三百七十三萬七千九百九十二元，因
      此認被告己○○、甲○○、寅○○此部分行為涉嫌貪污治罪條例第六條第一項
      第四款之圖利罪嫌云云。
（二）按修正前貪污字罪條例第六條第一項第四款之公務員對於主管或監督之事務，
      直接或間接圖利罪，固不以公務員圖利自己為限，並包括圖其他私人不法之利
      益在內。然該罪係身分犯，無身分者與之共犯，必該身分者與該公務員相聚合
      ，朝同一目標，共同圖利該公務員，或共同圖利該無身分者以外之其他第三人
      ，始克相當；倘公務員圖利對象即無該身分者，兩者係屬對向之關係，該無身
      分者縱因而得利除涉犯他罪名外，尚不能遽依公務員圖利罪之共犯論擬，最高
      法院九十一年度台上字第六三一三號判決要旨參照。
（三）經查，被告己○○、甲○○、寅○○係承攬本件工程公司之負責人，顯非公務
      員，不具公務員身分，因此不得單獨成立本件圖利罪。而查依據公訴意旨，認
      公務員丙○○成立圖利罪所圖利之對象即為國雍公司、信律公司、竹辰公司，
      使其領得不應領取之工程款，被告己○○為國雍公司之本件工程負責人，被告
      甲○○為信律公司之本件工程負責人，被告寅○○為竹辰公司負責人，因此被
      告己○○、甲○○、寅○○即為公訴人所指被告丙○○如成立圖利罪時圖利之
      第三人。則被告己○○、甲○○、寅○○與被告丙○○乃係對向關係，而非共
      犯間應具有犯意聯絡之朝同一目標之合同犯意聯絡，因此依據前揭判決意旨，
      被告己○○、甲○○、寅○○不能成立圖利罪，要屬甚明。原應為無罪之諭知
      ，然因公訴人認此部分之犯罪與前揭有罪部分係牽連犯之裁判上一罪關係，爰
      不另為無罪諭知。
乙、無罪部分：
壹、丁○○部分：
一、公訴意旨略以：被告丁○○依據內政部八十年度函頒「營建廢棄土處理方案」及
    契約規定，棄土運棄前應督促承包商將棄土資料送棄土地點之地方政府備查，運
    棄施工中應確實查核公共工程棄土之清運處理及流向，並督促棄土運往合法棄土
    場，以期減少公共工程廢棄土亂倒造成環境大地之污染，一經發現違法棄土即應
    確實依合約規定執行扣款，停止估驗等措施，竟漠視上述規定，與乙○○、辰○○基於圖得私人不法利益之犯意聯絡，故意不向福清公司申報棄置現有公司所在
    地之台中縣政府備查，亦未落實運送憑證之出工區查核規定，且未於請領工程款
    時查核運土車輛是否至指定之棄土場所傾到，更未將承包商之棄土處理紀錄，定
    期送工程主辦機關及地方政府備查，明知七堵調車場工程棄土未運往現有公司之
    棄土場時，運土憑證係不實填載，竟在其職務上掌管之公文書監工日報表之「棄
    土處理費」項上為不實登載而圖利福清公司，使福清公司估驗計價取得工程款，
    因認被告丁○○、乙○○、辰○○均涉嫌貪污治罪條例第六條第四款之圖利罪嫌
    ，被告丁○○另再涉嫌刑法第二百十三條之公文書不實登載罪嫌云云。
二、公訴人認被告丁○○涉嫌貪污治罪條例之圖利罪嫌、公文書登載不實罪嫌，無非
    以下列證據為依據：
（一）證人蔡其富、王錫、巳○○、戊○○之證言。
（二）現有公司空白運輸專用三聯單二本（王錫昆交付）、班長公司自行印製現有公
      司空白運土憑證二本、王金鎮提供運土憑證一本、班長公司請款向福清公司請
      款之估驗單及付款支票、八十八年南港專案字第００八號工程合約影本、福清
      公司請領五期工程款資料、福清公司製作經丁○○簽認之監工日報表、承包商
      提供之運送土石方車輛行車執照、司機駕照、照片十一張、地鐵處函稿、巳○○製作工地棄土記錄表等證物。
三、按犯罪事實應依證據認定之，無證據不得推定其犯罪事實；次按不能證明被告犯
    罪或其行為不罰者，應諭知無罪之判決，刑事訴訟法第一百五十四條、第三百零
    一條第一項分別定有明文。又按認定不利於被告之事實，須依積極證據，苟積極
    證據不足為不利於被告事實之認定時，即應為有利於被告之認定，更不必有何有
    利之證據，最高法院三十年上字第八一六號著有判例；再按事實審法院對於證據
    之取捨，依法雖有自由判斷之權，然積極證據不足證明犯罪事實時，被告之抗辯
    或反證縱屬虛偽，仍不能以此資為積極證據應予採信之理由，又認定犯罪事實應
    依證據，為刑事訴訟法所明定，故被告否認犯罪事實所持之辯解，縱屬不能成立
    ，仍非有積極證據足以證明其犯罪行為，不能遽為有罪之認定，最高法院三十年
    上字第四八二號、三十年上字第一八三一號判例可資參照。
四、首按貪污治罪條例第六條第一項第四款原規定「對於主管或監督之事務，直接或
    間接圖私人不法之利益者。」，於九十年十一月七日修正公布為「對於主管或監
    督之事務，明知違背法令，直接或間接圖自己或其他私人之不法利益，因而獲得
    利益者。」，經比較新舊法規定，新法除增列「明知違背法令」之要件，並以因
    而獲得利益之結果發生為必要，經比較結果，應以新法構成要件較為嚴格，應以
    新法之構成要件為認定被告是否成立圖利罪之標準，方屬適法，合先敘明。
五、經查：
（一）就被告丁○○未督促承包廠商將棄土資料送棄土地點之地方政府備查，即令承
      包廠商開始運棄工程棄土，尚非屬明知違背法令之圖利行為部分：
  １、訊據被告丁○○固不否認未督促承包之福清公司將棄土資料送棄土地點之台中
      縣政府備查，然其本人及辯護人之辯解稱：當時因地鐵處與福清公司簽約時，
      並無將營建廢棄土處理方案充為契約之一部分，因此契約條件中並未規定承包
      廠商有此義務，且當時行政慣例上亦均未採取如此作法，因此其係認為並無需
      督促福清公司將棄土資料送請台中縣政府備查，而非明知有該法令規定，故意
      違背法令不督促福清公司為之，以圖利福清公司等語。
  ２、首查，本件工程合約附件中有關「環境保護計畫」4.4五節「廢棄土處理」規
      定如下：廢棄土處理參考營建署「營建廢棄土處理方案」規定之公共工程廢棄
      土處理方針，有關施工階段應辦理事項，已規定規定承包商需定期將棄土處理
      記錄送地鐵處及地方政府「備查」，此部分與內政部函頒之營建廢棄土處理方
      案規定，工程主辦機關負責督導承包廠商對於棄土之處理，並送棄土地點之地
      方政府備查意旨大致相符。因此被告丁○○辯稱契約中無此規定，承包之福清
      公司無此義務，尚無可採。然因工程契約附件中應遵守之相關行政規定數量龐
      雜，工程主辦人員丁○○未依據該所有相關規定執行職務，雖可能為明知該規
      定而故意違背之，以圖利承包廠商，然亦有可能係因疏未注意該規定而過失漏
      未執行該規定，此部分應加以探究，非可謂契約有此規定即可逕行推認被告丁○○未予執行即具有圖利之直接故意。若被告丁○○當時並不知有此項規定應
      執行，而未予執行，應僅係行政疏失責任而已，並無圖利之故意。經查，證人
      丑○○即地鐵處松山施工區主任證述：本件契約簽約之際，並無規定應將棄土
      記錄送請地方政府備查。且交通部九十一年八月十九日交路字第０九一００四
      五０七號函覆本院稱：「二、查內政部函頒實施之「營建剩餘土石方處理方案
      」第參章第二節有關公共工程剩餘土石處理之規定，並未載明承包廠商將地方
      政府核准備查之公文向工程主辦單位提出後，方得開始進行土石運棄之工程，
      故本部所屬各機關係本於權責依該方案相關規定執行，惟八十九年五月間鐵工
      局辦理南港專案工程發現有地方政府登載資料與承包廠商所報資料不符之情事
      ，經本部審慎檢討，為加強其剩餘土方之流向管制，達成互相勾稽之目的，乃
      於同年十一月十五日責成鐵工局（原地鐵處）調整其工程棄土程序略以：所有
      棄土作業同意證明文件除應經該局先行審核外，並應送請地方政府同意備查或
      地方政府未於一定期限函覆後，方准予承商進行棄土作業。」等語，堪認地鐵
      處在八十九年五月前，並未明確要求所屬承辦人員應督促承包廠商將棄土資料
      送棄土所在地之地方政府同意備查之程序。因此，無論依據被告丁○○之主管
      丑○○之證言或交通部前揭之公文，均可認定本件起訴犯罪時間，當時地鐵處
      之處理土石運棄流程中，並未命承辦人員應督促承包廠商將棄土資料送棄土場
 所在地地方政府備查，因此被告丁○○辯稱其當時認為並無需督促福清公司將
      棄土資料送地方政府備查方得准予其開工，顯屬可信，被告丁○○在收受福清
      公司之棄土場出具棄土文件後及同意福清公司開始運棄棄土，並無明知違背法
      令而圖利福清公司之犯意。又參以被告丁○○處理福清公司陳報棄土地點公文
      均一律擬具簽文層報上級主管審核認可後方據以處理，該處理方式均經被告丁○○上級主管審核認可，益足徵信該部分處理程序均為被告丁○○之上級主管
      所認可同意辦理之合法程序，要難認被告丁○○就該部分處理有明知違背法令
      之犯意。
（二）被告丁○○在估驗計價之前並未明知福清公司未將棄土運往現有棄土場棄置，
      且現有棄土場運土憑證係偽填之事，而仍違法估驗計價之圖利行為部分：
  １、訊據被告丁○○堅決否認知悉福清公司並未將棄土運至現有公司棄土場棄置。
  ２、而公訴人係以「... 連芳及助理監工經常出入該貨櫃屋目睹此情自然知曉」云
      云，而認被告丁○○有明知上情。但證人巳○○、辰○○無論於調查局、偵查
      、本院審理中均一致陳述無法確信被告丁○○看過其填載現有公司棄土場運土
      憑證之過程，因此依據證人巳○○、辰○○之證言根本無法證明被告丁○○知
      悉上情。另證人蔡其富、戊○○、王錫之證言更未提及被告丁○○，亦不得
      為此部分證據。
  ３、公訴人另以被告丁○○為形式上符合所謂『自主品管』... 竟蓄意包庇，於跟
      車拍照之前數日預知跟車拍照時間，再由辰○○調來回頭車二、三輛跟隨地鐵
      處監工丁○○或其所指定之人、及福清公司工地人員俾供途中拍照等違法情狀
      。然經證人子○○到院證述，施工中係通知班長公司巳○○自行拍照提供，並
      無跟車之狀況。且證人巳○○經閱覽調查局卷內照片後表示乃為工地開工後沒
      多我拍的。在工地內挖土是我拍的，後來司機將相機拿去沿路拍照，拍完後再
      交給我。是福清公司的人及子○○分別有告訴我老闆及我說要提供跟拍的資料
      ，所以我就拍了這些照片提供給福清公司，跟拍時地鐵處並無派人隨車跟等語
      。據此，並無丁○○蓄意包庇跟拍棄土卡車前往現有公司棄土場拍照之事存在
      。且既無證據認定被告知悉現有棄土場並無實際接受棄土之情況，其依據程序
      命下包廠商直接提出棄土照片參考，亦難遽認為蓄意包庇。
  ４、又依據卷內資料所示，本件工程之工區並未設置檢查進入運送棄土車輛之是否
      與福清公司申報車輛之資料相符之單位，且亦無證據足資認定設置該檢查車輛
      單位屬被告丁○○之職權，是以公訴人指述未管制進入工區之車輛雖可謂為管
      制上之漏洞，但該部分漏洞產生原因恐係地鐵處全體於思考監督棄土流向管制
      方式時有思慮未盡周延之處，因此亦難認被告丁○○未阻止非申報車輛進入工
      區有明知違法之犯意。
  ５、被告丁○○擔任本件工程監工依法雖應確實監督工區內所有進行之事項，未能
      發現承包廠商有上述違反契約之情形，或有監督不周的過失，但不能僅因其具
      有監督之權責而逕行推定其必定知悉該承包廠商有違約情形存在，仍須有積極
      之證據足以佐證其確實明確知悉，蓋執行職務之疏失或不當之過失行為，與明
      知違法而故違法令之直接故意行為尚屬有間。
（三）基此，顯無證據足以認定被告丁○○明知福清公司有違反契約之處，因此其依
      據職權填載監工日報表要難認定具有明知不實為予以填載之犯意，並既無證據
      證明其明知福清公司有違反契約之處其予以估驗計價亦難認其估驗計價之行為
      具有圖利福清公司之犯意，被告丁○○均不成立圖利罪及公文書登載不實罪，
      依據前揭判例應諭知無罪。
貳、丙○○部分：
一、公訴意旨略以：被告丙○○與己○○、甲○○、寅○○共同基於對於主管事務，
    直接圖利國雍公司及其協力廠商竹辰公司、信律公司之不法概括犯意聯絡，在未
    經棄土場所在地方政府同意備查之情形下，亦未審核運土憑證正本、真偽及向棄
    土場所在地之地方政府查核該運土憑證之真偽及棄土運棄數量、僅依國雍公司所
    提出偽造之運土處理憑證影本，各於八十八年十二月三十一日，八十九年一月三
    十一日，八十九年六月三十一日（起訴書誤載為五月三十一日應予更正）核發第
    二、三、五期工程款一千三百七十三萬七千九百九十二元，因此認被告丙○○此
    部分行為涉嫌貪污治罪條例第六條第一項第四款之圖利罪嫌云云。及被告丙○○
    明知國雍公司請領第五期工程款時，使用不實之宜蘭縣政府運土憑證，而予審認
    ，並簽認國雍公司所提送之土方管制表之運棄數量，其所為係公務員明知不實而
    於所掌公文書為不實登載，係犯刑法第二百十三條公務上登載不實罪嫌云云。
二、公訴人認被告丙○○涉嫌貪污治罪條例之圖利罪嫌、於公文書登載不實罪嫌，無
    非以下列證據為依據：
（一）被告寅○○供述，丙○○知悉宜蘭縣運土憑證為偽造，但仍審認核撥第五期工
      程款。
（二）證人壬○○、戊○○均證述國雍公司並未將棄土運至大水窟棄土場棄置。
（三）證人游青松（原名游村松）證述，參與偽造宜蘭縣運土憑證之證言。
（四）小山丘土方工程合約、第一至五期工程款請款單據及往來函件。
三、按犯罪事實應依證據認定之，無證據不得推定其犯罪事實；次按不能證明被告犯
    罪或其行為不罰者，應諭知無罪之判決，刑事訴訟法第一百五十四條、第三百零
    一條第一項分別定有明文。又按認定不利於被告之事實，須依積極證據，苟積極
    證據不足為不利於被告事實之認定時，即應為有利於被告之認定，更不必有何有
    利之證據，最高法院三十年上字第八一六號著有判例；再按事實審法院對於證據
    之取捨，依法雖有自由判斷之權，然積極證據不足證明犯罪事實時，被告之抗辯
    或反證縱屬虛偽，仍不能以此資為積極證據應予採信之理由，又認定犯罪事實應
    依證據，為刑事訴訟法所明定，故被告否認犯罪事實所持之辯解，縱屬不能成立
    ，仍非有積極證據足以證明其犯罪行為，不能遽為有罪之認定，最高法院三十年
    上字第四八二號、三十年上字第一八三一號判例可資參照。
四、又按貪污治罪條例第六條第一項第四款原規定「對於主管或監督之事務，直接或
    間接圖私人不法之利益者。」，於九十年十一月七日修正公布為「對於主管或監
    督之事務，明知違背法令，直接或間接圖自己或其他私人之不法利益，因而獲得
    利益者。」，經比較新舊法規定，新法除增列「明知違背法令」之要件，並以因
    而獲得利益之結果發生為必要，經比較結果，應以新法構成要件較為嚴格，應以
    新法之構成要件為認定被告是否成立圖利罪之標準，方屬適法，合先敘明。
五、然查：
（一）就被告丙○○未督促承包廠商將棄土資料送棄土地點之地方政府備查，即令承
      包廠商開工，尚非為明知違背法令之圖利行為部分：
  １、訊據被告丙○○固不否認未督促承包之福清公司將棄土資料送棄土地點之地方
      政府備查，然其本人及辯護人之辯解稱：當時因地鐵處與公司簽約時，並無將
      營建廢棄土處理方案充為契約之一部份，因此契約條件中並未規定承包廠商有
      此義務，且當時行政慣例上亦均未採取如此作法，因此其係認為並無需督促福
      清公司將棄土資料送請台中縣政府備查，而非明知有該法令規定，故意違背法
      令不督促國雍公司為之，以圖利國雍公司等語。
  ２、而查，本件工程合約附件中有關「環境保護計畫」4.4五節「廢棄土處理」規
      定如下：廢棄土處理參考營建署「營建廢棄土處理方案」規定之公共工程廢棄
      土處理方針，有關施工階段應辦理事項，已規定規定承包商需定期將棄土處理
      記錄送地鐵處及地方政府「備查」，此部分與內政部函頒之營建廢棄土處理方
      案規定，工程主辦機關負責督導承包廠商對於棄土之處理，並送棄土地點之地
      方政府備查意旨大致相符。因此被告丙○○辯稱契約中無此規定，承包之國雍
      公司無此義務，尚無可採。然工程契約附件及應遵守之相關行政規定數量龐雜
      ，工程主辦人員丙○○未依據該所有相關規定執行職務，雖可能為明知該規定
      而故意違背之行為，亦有可能係因疏未注意該規定而過失漏未執行該規定，此
      部分應加以探究，非可謂契約有此規定即可逕行推認被告丙○○未予執行即具
      有圖利之直接故意，若被告丙○○當時並不知有此項規定應執行，而未予執行
      ，應僅係行政疏失而已，並無圖利之故意。經查，證人丑○○即地鐵處松山施
      工區主任證述：本件契約簽約之際，並無規定應將棄土記錄送請地方政府備查
      。且交通部九十一年八月十九日交路字第０九一００四五０七號函覆本院稱：
「二、查內政部函頒實施之「營建剩餘土石方處理方案」第參章第二節有關公
      共工程剩餘土石處理之規定，並未載明承包廠商將地方政府核准備查之公文向
      工程主辦單位提出後，方得開始進行土石運棄之工程，故本部所屬各機關係本
      於權責依該方案相關規定執行，惟八十九年五月間鐵工局辦理南港專案工程發
      現有地方政府登載資料與承包廠商所報資料不符之情事，經本部審慎檢討，為
      加強其剩餘土方之流向管制，達成互相勾稽之目的，乃於同年十一月十五日責
      成鐵工局（原地鐵處）調整其工程棄土程序略以：所有棄土作業同意證明文件
      除應經該局先行審核外，並應送請地方政府同意備查或地方政府未於一定期限
      函覆後，方准予承商進行棄土作業。」等語，堪認地鐵處在八十九年五月前，
      並未明確要求所屬承辦人員應督促承包廠商將棄土資料送棄土所在地之地方政
      府同意備查之程序。因此，無論依據被告丙○○之主管丑○○之證言或交通部
      前揭之公文，均可認定本件起訴犯罪時間，當時地鐵處之處理土石運棄流程中
      ，並未命承辦人員應督促承包廠商將棄土資料送棄土場所在地地方政府備查，
      方得准許承包廠商開始運棄棄土，因此被告丙○○辯稱其當時認為並無需督促
      國雍公司為上述行為，顯屬可信，被告丙○○顯無明知違背法令而圖利國雍公
      司之犯意。又參以被告丙○○處理國雍公司陳報棄土地點公文均一律擬具簽文
      層報上級主管審核認可後方據以處理，該處理方式均經被告丙○○上級主管審
      核認可，益足徵信該部分處理程序均為被告丙○○之上級主管所認可同意辦理
      之合法程序，要難認被告丙○○就該部分處理有明知違背法令之犯意。
（二）被告丙○○並無在估驗計價之前已明知國雍公司提出之台泥蘇澳廠同意書為偽
      造，且知悉將棄土並未運往台泥蘇澳廠回收或大水窟棄土場棄置，且宜蘭縣政
      府運土憑證係偽造之事，而仍違法估驗計價之圖利行為部分：
  １、訊據被告丙○○堅決否認知悉台泥蘇澳廠同意書為偽造及本件工區棄土並未運
      至台泥蘇澳廠回收或大水窟棄土場棄置，有偽造宜蘭縣政府運土憑證之事。
  ２、公訴人所舉證人壬○○、戊○○僅係供述國雍公司未將棄土運至大水窟棄土場
      棄置，並未提及被告丙○○知悉上述情節，證人游青松於證述亦未提及被告丙○○知悉其等偽造運土憑證之過程，因此依據前述證人之證言尚無法遽以認定
      被告丙○○知悉宜蘭縣政府運土憑證為偽造之事實。
  ３、次查，被告寅○○僅雖於九十年五月十一日調查局訊問時供述：「台泥蘇澳廠
      同意書係其偽造，己○○事後也知道，該工地主任賴國森約於一個月後曾問我
      說丙○○懷疑這份同意書是假的，問我是否假的，我沒有給他答覆。」；「約
      一個星期後（指第二次提出台泥蘇澳廠合約書後），己○○要求我陪他到七堵
      調車場地下鐵辦公室向丙○○解釋，丙○○質疑這份合約書是假的，我與他起
      爭執後離去。」，另於九十年六月十二日調查局訊問時供述：「我將第一份合
      約書（竹辰與台泥訂立）前後二頁影印冒充第二次四萬立方公尺之合約書，丙○○曾質疑並與己○○研究後當場要我立切結書。」；「我會同己○○拿合約
      書正本給丙○○時，該合約書上之「載運地點七堵吊車場小山丘工程」等浮貼
      字樣我已經撕掉，丙○○說我拿去的正本是假的，我與丙○○起爭執後即離去
      。」等語，然依據被告寅○○上揭供述，僅足認定被告丙○○對於其提出之台
      泥蘇澳廠同意書及合約書真偽有所懷疑，然被告寅○○並未因此告知被告丙○○向地鐵處提出之同意書係偽造，契約書乃係以舊契約影印而假稱另有續定新
契約之情況，甚至與被告丙○○發生爭執或另外立下切結書保證為真，是以依
      據被告寅○○之陳述，僅足認定被告丙○○本於職責對於承包廠商提出之文件
      真實性詳加詢問，並未如公訴人所稱被告寅○○曾供述被告丙○○確知同意書
      、契約書或宜蘭縣政府運土憑證均為偽造之情形。
  ４、復且，被告丙○○就台泥蘇澳廠同意書及契約書之真實性詳加詢問被告寅○○
      外，復且先於收到國雍公司提出台泥蘇澳廠同意書後，於八十九年五月二十九
      日以八九地鐵松字第8900035250號函發函告知國雍公司收到同意書，並將副本
      通知台泥蘇澳廠。另又於八十九年六月七日以地鐵松字第890003922號函、八
      十九年七月十三日以地鐵松字第890004508號函發文給台泥蘇澳廠明白陳述下
      包廠商國雍公司陳報欲將棄土運往該廠之詳細情況，以上函文均在卷可參，且
      經本院發函詢問台泥蘇澳廠是否曾收受該查詢之公文，經該廠於九十一年七月
      二十二日以蘇（民）料字第０八三八號函覆稱，確實收到過前述公文，但均未
      答覆，是以被告丙○○顯然已盡查證之義務，但因台泥蘇澳廠未予回覆，衡理
      應可使人產生台泥蘇澳廠對函文內容之記載事項均認為正確之認知，亦即認為
      被告寅○○提出之台泥蘇澳廠同意書、契約均屬真實，且被告寅○○另提出切
      結書為保證，是以被告丙○○對於接續提出之宜蘭縣政府運土憑證認定為真實
      而予以估驗計價，符合事理。被告丙○○辯稱其不知宜蘭縣政府運土憑證為偽
      造應屬可信，則其依據當時認定為真實之運土憑證估驗計價與國雍公司，顯與
      圖利罪之主觀犯意及客觀行為均不合致。
  ５、被告丙○○擔任本件工程監工依法雖應確實監督工區內所有進行之事項，未能
      發現承包廠商有上述違反契約之情形，或有監督不周的過失，但不能僅因其具
      有監督之權責而逕行推定其必定知悉該承包廠商有違約情形存在，仍須有積極
      之證據足以佐證其確實明確知悉，蓋執行職務之疏失或不當之過失行為，與明
      知違法而故違法令之直接故意行為尚屬有間。
（三）基此，顯無證據足以認定被告丙○○明知國雍福清公司有違反契約之處，因此
      其依據職權填載監工日報表要難認定具有明知不實為予以填載之犯意，並既無
      證據證明其明知國雍公司有違反契約之處其予以估驗計價亦難認其估驗計價之
      行為具有圖利國雍公司之犯意，被告丙○○均不成立圖利罪及公文書登載不實
      罪，依據前揭判例應諭知無罪。
據上論結，應依刑事訴訟法第二百九十九條第一項前段、第三百零一條第一項，刑法
第二十八條、第五十六條、第二百十六條、第二百十條、第二百十一條、第二百十五
條、第五十五條、第二百十九條，罰金罰鍰提高標準條例第一條前段，判決如主文。
本案經檢察官張長樹到庭執行職務。
中      華      民      國      九十二      年      九    月    十九    日
                                      臺灣基隆地方法院刑事第二庭
                                            法  官    王  翠  芬
右正本證明與原本無異。
對於本件判決如有不服，應於收受送達後十日內，向本院提出上訴書狀，上訴於臺灣
高等法院，並按他造當事人之人數附具繕本。
                                            書記官    陳  碧  玉
中      華      民      國      九十二      年      九    月    二十三  日
附錄論罪法條
刑法第二百一十六條：
行使第二百十條至第二百十五條之文書者，依偽造、變造文書或登載不實事項或使登
載不實事項之規定處斷。
刑法第二百一十條：
偽造、變造私文書，足以生損害於公眾或他人者，處五年以下有期徒刑。
刑法第二百一十一條：
偽造、變造公文書，足以生損害於公眾或他人者，處一年以上七年以下有期徒刑。
刑法第二百一十五條：
從事業務之人，明知為不實之事項，而登載於其業務上作成之文書，足以生損害於公
眾或他人者，處三年以下有期徒刑、拘役或五百元以下罰金。


司法院資訊處製作；財團法人民間司法改革基金會備份。
